【裁判字號】    97,台上,2072
【裁判日期】    970516
【裁判案由】    偽造文書
【裁判全文】
最高法院刑事判決            九十七年度台上字第二０七二號
上  訴  人  台灣高等法院台南分院檢察署檢察官
被      告  甲○○
                    號
選任辯護人  陳雲進律師
被      告  乙○○
                    號
            丙○○
            丁○○
上列上訴人因被告等偽造文書案件，不服台灣高等法院台南分院
中華民國九十六年八月二十三日第二審更審判決（九十五年度重
上更(五)字第四０七號，起訴案號：台灣嘉義地方法院檢察署八十
三年度偵續字第四號），提起上訴，本院判決如下：
    主  文
原判決撤銷，發回台灣高等法院台南分院。
    理  由
本件原判決以公訴意旨略稱：被告甲○○於民國七十七年十月間
，知悉吳金萬之姐夫李豐川（未據告訴）所有坐落嘉義縣中埔鄉
如原判決附表一編號一、二所示七八之二、七九之八號土地，適
合建造市場，經營檳榔生意，乃遊說李豐川糾集附近地主，共同
開發，以開設檳榔市場。李豐川向甲○○告以原判決附表一所示
土地，其僅擁有土地二筆，地形不完整，無法建造市場云云，甲
○○遂向李豐川詐稱：可將你妻舅吳金萬所有坐落嘉義縣中埔鄉
如原判決附表二所示七八之四、七八之五號土地弄來，一起建造
市場等語，李豐川答以伊尚未徵得吳金萬同意，無法替吳金萬作
主云云，甲○○竟稱：可偽造與吳金萬買賣土地假契約，使其他
投資人信以為真，即會甘心投資等語。旋由甲○○夥同被告乙○
○、丙○○、丁○○三人（下稱被告等四人），於七十七年十二
月四日，與李豐川共同偽造吳金萬如原判決附表二編號一、二所
示七八之四、七八之五號二筆土地之買賣契約書，上開買賣契約
偽造完成後，甲○○、乙○○等於七十八年一月間，為求土地方
正，竟唆使李豐川向吳金萬誑稱：因二塊土地相鄰但呈畸形，為
使土地方正，要吳金萬拿出印鑑證明，以便辦理土地交換手續等
語，吳金萬不疑有他，乃於七十八年十一月二十九日，申請印鑑
證明交給李豐川轉交乙○○，乙○○乃將吳金萬所有坐落中埔鄉
如原判決附表二所示七八之四、七八之六（自七八之五分割出）
，以買賣為原因過戶給李豐川之子李東錦，再將李東錦取自吳金
萬上揭土地七八之四、七八之六與李東錦原有土地七八之二分割
及合併，而以偽造文件向嘉義縣水上地政事務所申辦登記，足以
生損害於吳金萬及地政機關對土地之管理，因認被告甲○○、丙
○○、丁○○均涉犯刑法第二百十條偽造私文書罪嫌；另被告乙
○○涉犯刑法第二百十六條、第二百十條行使偽造私文書罪嫌；
經審理結果，認被告等四人犯罪均屬不能證明，因而維持第一審
關於諭知被告等四人偽造文書部分均無罪之判決，駁回檢察官在
第二審之該部分上訴，固非無見。
惟查：(一)客觀上為法院認定之事實及適用法律之基礎之證據雖
已調查，而其內容尚未明瞭者，即與未經調查無異，如遽行判決
，仍屬應於審判期日調查之證據而未予調查。原判決說明：本件
買賣契約，簽訂於七十七年十二月四日，且依該契約書記載：「
尾款應於七十八年六月二十日付清」，「右記款項，經核為新台
幣（下同）四百五十萬三千八百五十元正如數收訖」，並蓋有告
訴人吳金萬、李東錦、李吳金春三人印章及載明日期為七十八年
六月二十日等情，則據上開記載，被告甲○○就系爭契約之買賣
價金，顯已給付完畢等旨（原判決第二十一頁第九至十八行）。
惟上開買賣契約第二條前段及第十條分別約定：「價金議定每坪
五千元正計算。價款全部待分割測量後按所有權狀所載面積計算
總價……尾款議定於七十八年六月二十日全部付清。右記款項，
經核計為四百五十萬三千八百五十元正，於七十八年六月二十日
如數收訖」，「買賣標的物標示：坐落中埔鄉○○段七八之四、
七八之二、七八之三、七九之八號四筆土地內詳細位置另附略圖
於後。出賣土地範圍甲區（市場用地）乙區及水溝全部實際面積
按分割測量後所載面積為準。本件略圖內所載道路用地出賣人願
無償提供承買人使用，並願無條件將該路地所有權登記為承買人
取得」，有卷附七十七年十二月四日買賣契約影本在卷可憑（見
第三二一九號偵查卷第七至八頁）；又原告訴人、李東錦、李吳
金春名義所有之嘉義縣中埔段第七八之五、七八之二、七九之八
號土地係於七十九年八月二十日，始同時向嘉義縣水上地政事務
所申請分割，有該事務所七十九年八月二十日第七四八、七四九
、七五○號土地複丈申請書及相關文件在卷可參（見第三二一九
號偵查卷第一四八至一七八頁）。果上開契約及土地複丈所載無
誤，本件買賣契約於七十七年十二月四日訂立時，僅只約定買賣
土地之單價，至土地之總價須待日後分割測量後，始能依所有權
狀所載面積算得總價再為給付，則於該契約所定之尾款付清日即
七十八年六月二十日屆至時，該買賣之土地，既因尚未申請辦理
分割測量，致其買賣之面積仍未能確定，亦無從計算其買賣之總
價若干？該全部之尾款如何能於七十八年六月二十日即已全額付
清？上開記載是否與實情相符，饒有研求之餘地；況證人李豐川
於第一審法院另案八十一年度訴字第二九四號確認所有權存在事
件審理時證述：伊於七十七年十二月二十一日、七十八年二月二
十一日、七十八年三月二十四日各收一百萬元；七十八年六月二
十日再收一百七十萬元，扣除伊合夥經營市場股金，餘存入伊戶
頭等語（見訴字第二九四號民事影印卷第五十五頁），並有其提
出之嘉義縣中埔鄉農會帳卡影本在卷可稽（見訴字第二九四號民
事影印卷第六十一頁），參以被告甲○○於檢察官八十二年九月
三日偵查時供以：「（問：當初你們找李豐川合夥，他有幾股？
）甲區而論總共二十三股，李豐川占兩股，股東詳如合夥購買土
地契約書 (按即原判決附表三「甲區市場用地合夥股東名單)，
每股五十萬元，乙區共五股，李豐川占兩股，其餘我一股、丙○
○一股，林世鐘一股，每股六十萬元」，「（問：李豐川的股金
有繳出來？）他有繳，但不是繳現金，他是用我們應付給他的錢
來抵交，將近三百萬元，所以我們實際上付給他的錢沒有照合約
金額支付，扣掉了前面講的應付股款」各等語（見第三二一九號
偵查卷第三三二頁正、背面）。果李豐川所證及被告甲○○此部
分所供無訛，告訴人如曾授權李豐川出售系爭土地，何以其就出
售土地之價款竟未曾得到分文？亦非李豐川與被告等人間之合夥
股東？是否違反常情？能否遽認告訴人確有出售系爭土地之行為
？均非無疑，其實情為何，既關係被告等有無上述犯行之認定，
為發見真實，自有依卷內資料顯示之資金流程詳加調查，釐清真
相之必要，原審未遑究明，遽行判決，自有證據調查未盡之違法
。（二）證據之取捨與事實之認定，固為事實審法院之職權，惟
如調查所得之證據，就待證事實之內容不相一致時，仍應依經驗
法則、論理法則定其取捨，並於判決理由內詳予說明其所得心證
之理由，方足為事實認定之依據。原判決雖以證人吳仁財於偵查
中證稱：伊於七十七年十二月四日當天，在告訴人門前綁煙草，
有看到李豐川來向告訴人討印章，告訴人將印章交給李豐川；證
人葉重卿於偵查中及另案民事案件暨原審前審審理時證述：伊施
工當天，告訴人雖未到場，惟事後有來過約三次，均未表示異議
各等語，認定告訴人既將印章交付李豐川，系爭買賣契約上印文
確為告訴人所有，該買賣契約書應屬真正，而告訴人於偵查中及
存證信函內指稱：伊於葉重卿施工時，有前往反對云云，即非可
信，資為有利被告等之論據之一（原判決第四頁倒數第六行至第
五頁第七行、第二十五頁倒數第七行至第二十六頁第五行）。然
吳仁財於檢察官偵查中證稱：伊於七十七年十二月四日當天，在
告訴人家門前綁煙草，看到李豐川來向告訴人討取印章，告訴人
將印章交給李豐川後，未隨李豐川一起出去等語（見第三二一九
號偵查卷第三三六頁背面）。果所證不虛，告訴人於七十七年十
二月四日應僅將其印章交付李豐川，並未隨同李豐川出去。則告
訴人囑託李豐川前來拿取其印章，其用意為何？仍屬不明，且其
既未隨同李豐川前往被告乙○○之代書事務所，如何能推定其有
簽訂本件買賣契約之意？再證人葉重卿於原審更審九十四年十二
月二十九日審理時證以：「（檢察官問：當天你做擋土牆、路溝
在場指界的人是否告訴人吳金萬《請證人指認》？）在庭的告訴
人我不認識他」等語（見原審更四卷第四一一頁），苟所證屬實
，證人葉重卿究竟曾否見過告訴人，即非無疑，如其於施工時曾
見過告訴人三次，何以表示不識告訴人？原判決就吳金萬、葉重
卿上開不同之陳述，未於理由內詳予說明，其取捨判斷之心證理
由，自有判決理由不備及證據調查未盡之違誤。（三）原判決又
謂：「告訴人於另案台灣嘉義地方法院九十年度重訴字第二０四
號給付違約金事件審理時竟又狀稱，李豐川代理其訂立系爭買賣
契約，於系爭買賣契約訂立後，已將出賣土地交付甲○○建鐵皮
屋等語（詳更三卷(一)第一０四頁反面、一０八頁反面）。凡此足
證，證人李豐川於偵查中證述，不是要買賣，是要做給股東看的
等語；於更三審證述：因甲○○說如未將告訴人名字寫進來，股
東不願參加，當時吳金萬不在場，所以甲○○就要求我，順便將
吳金萬名字寫入等語（詳更三卷(二)第二六三頁），均屬不實。」
等旨（原判決第九頁第一至九行），又告訴人於上開給付違約金
事件審理時雖曾狀稱：李豐川代理其訂立系爭買賣契約，於系爭
買賣契約訂立後，已將出賣土地交付甲○○建鐵皮屋云云，固有
其委由訴訟代理人林崑地律師提出之九十年十二月十一日民事答
辯狀影本一紙在卷可按（見更三卷(一)第一０四頁至一０九頁背面
）。惟告訴人於同日委由其訴訟代理人汪玉蓮律師提出之民事準
備書狀之事實及理由欄部分第一、三段已分別載稱：「李豐川於
七十七年十二月四日與原告（按即本件被告甲○○）訂立買賣契
約時，被告吳金萬並不在場，買賣契約書並非吳金萬自己簽名，
本件買賣契約書既係偽造……」，「……．甲○○夥同代書乙○
○及丙○○、丁○○於七十七年十二月四日與李豐川共同偽造吳
金萬、李東錦、李吳金春，與甲○○間之土地買賣契約書。該買
賣契約書吳金萬既不知情，亦未授權李豐川訂立」各等語（見更
三卷(二)第六十八、七十頁）。果該民事準備書狀所載無訛，告訴
人並無承認有授權李豐川訂立上開買賣契約書之情事，原判決就
上開內容不一之供述證據，究應如何取捨？並未說明其心證理由
，遽行判決，亦有判決理由不備之違法。（四）原判決說明：「
另民事案件審理時，被告丁○○、乙○○、丙○○，均以證人身
分到場，經隔離訊問結果，乙○○供證稱：契約係伊寫的，吳金
萬部分李豐川簽名，印章是吳金萬自己拿出來蓋的，吳金萬、李
豐川夫妻、甲○○、丙○○、丁○○在場；丁○○亦結證供稱：
……簽約時，以上之人均在場，簽約時說每坪五千元，是買起來
以後，規劃做檳榔買賣，系爭契約略圖黃色是七八之五號；另丙
○○亦供證：……簽約時，伊有在場，甲○○用支票交給李豐川
，吳金萬在場看到，伊係股東之一等語相符……查被告丁○○、
乙○○、丙○○於另案民事案件審理時，經隔離訊問結果，供證
情節亦大致相符，而證人林世鐘身為該市場合夥股東之一，對該
市場購地、整建及經營，知之甚詳，且其與告訴人及被告等人素
無怨隙，當無甘冒偽證罪刑責，而故為虛偽證詞必要。是被告丁
○○、乙○○、丙○○三人所供及合夥人林世鐘所證，應堪採信
。」等旨（原判決第六頁第十四行至第七頁第二行），認被告乙
○○供稱：簽約時，吳金萬取出自己之印章蓋用云云，合於實情
，而為被告等四人有利之認定。惟被告乙○○於第一審法院調查
時供稱：「（問：買賣契約書你寫，簽訂何人在場？）我寫的，
丁○○、黃富雄、李豐川、甲○○等人在場」，「（問：你說吳
金萬簽約有在場？）簽名是李豐川簽的，印章在場人拿給我蓋的
。因李說他係該土地合買人，有權主張權利」等語（見第一審卷
(一)第一二○頁），非惟未曾供認告訴人於簽約當日確有在場，且
果告訴人於簽約時在場，何以李豐川於代告訴人簽名時須對乙○
○表示其係土地合買人，有權主張權利？而如告訴人於簽約時在
場，被告乙○○何以未逕詢問告訴人有無授權之意？或要求告訴
人直接於買賣契約簽名，以杜事後爭議？而僅質疑李豐川代理簽
名之正當性？殊悖常情，是本件得否認告訴人於簽約當日確曾在
場？被告等四人於原審所辯能否謂與經驗法則相符？饒有研求之
餘地，自有究明之必要，原審未詳查慎酌，勾稽明白，遽予採信
被告等四人之供述，其自由判斷之職權行使，已難謂與經驗法則
無違。且原判決就上開不同之陳述，未於理由內詳予說明何以取
信其一、摒棄其餘之心證理由，遽認證人李豐川不利被告等及被
告乙○○不利於己之證述，不足採信，亦有判決理由不備之違法
。檢察官上訴意旨執以指摘，為有理由，應認原判決仍有撤銷發
回之原因。
據上論結，應依刑事訴訟法第三百九十七條、第四百零一條，判
決如主文。
中    華    民    國  九十七  年    五    月   十六   日
                      最高法院刑事第四庭
                          審判長法官  林  增  福
                                法官  張  清  埤
                                法官  陳  世  雄
                                法官  蔡  國  在
                                法官  石  木  欽
      本件正本證明與原本無異
                                      書  記  官
中    華    民    國  九十七  年    五    月   二十   日
                                                      Ｑ


司法院資訊處製作；財團法人民間司法改革基金會備份。
